臺灣高等法院臺中分院民事判決　　　　 94年度上易字第238號
上　訴　人　甲○○
訴訟代理人　許漢鄰律師
視同上訴人　萬國交通事業股份有限公司
法定代理人　乙○○
被　上訴人　丙○○
　　　　　　丁○○
共　　　同
訴訟代理人　楊振裕律師
複　代理人　林永山律師
上列當事人間請求損害賠償事件，上訴人對於民國94年5月12日
臺灣彰化地方法院93年度訴字第702號第一審判決提起上訴，本
院於94年10月19日言詞辯論終結，判決如下：
    主  文
上訴駁回。
第二審訴訟費用由上訴人連帶負擔。
    事實及理由
一、本件上訴人萬國交通事業股份有限公司（下稱萬國交通公司
    ）原法定代理人陳發萬於原審訴訟繫屬中死亡，嗣已由新任
    法定代理人乙○○承受訴訟，應予准許；又上訴人甲○○提
    起本件上訴，係基於非個人關係之抗辯，其上訴之效力及於
    視同上訴人萬國交通公司，先此敘明。
二、視同上訴人萬國交通公司經合法通知，無正當理由，未於言
    詞辯論期日到場，核無民事訴訟法第386條各款所列情形，
    爰依被上訴人之聲請，由其一造辯論而為判決。
三、被上訴人起訴主張：上訴人甲○○受僱於上訴人萬國交通公
    司，擔任該公司的貨運車司機，於民國92年5月26日12時50
    分許，駕駛7K-221號營業全聯結車（後接QE-79號營業拖車
    ），沿國道1號高速公路由南往北方向行駛，至彰化縣北斗
    交流道，即由該交流道北上匝道出口下國道1號高速公路，
    嗣於右轉斗苑東路時，因未注意車前狀況及兩車併行之間隔
    ，即貿然右轉，而撞及由被上訴人之母劉春枝騎乘於斗苑東
    路之GZ6-025號重型機車，致劉春枝人車倒地後，頭顱骨破
    裂、腦實質脫出而當場死亡。依民法第184條第1項、第188
    條第1項、第192條第1項及第194條規定，上訴人對於被上訴
    人因此所受的損害，即應連帶負損害賠償責任。茲因被上訴
    人受有下述損害：(一)殯葬費之損害：被害人劉春枝因本件車
    禍死亡，被上訴人丙○○支出殯葬費新台幣（下同）
    515,880元；(二)精神慰撫金：被上訴人之母劉春枝因本件車
    禍死亡，致被上訴人精神上受有莫大痛苦，因各請求慰撫金
    150萬元。合計被上訴人丙○○受損害2,015,880元，被上訴
    人丁○○受損害150萬元，爰依法提起本訴等語，訴之聲明
    ：(一)上訴人應給付被上訴人丙○○200萬元，給付被上訴人
    丁○○150萬元，及均自起訴狀繕本送達上訴人翌日起，至
    清償日止，按週年利率百分之5計算之利息；(二)願意提供擔
    保，聲請宣告假執行。
四、上訴人甲○○則辯稱：伊駕車撞及被害人劉春枝致死，雖有
    過失，但被害人劉春枝無駕照騎乘重機車，違規行駛於道路
    上，對於本件車禍發生也有相當因果關係，而與有過失，依
    法自應減輕或免除伊之賠償責任。又被上訴人請求之午、晚
    餐費用及樂隊、花車費用非屬殯葬費，應予扣除。且伊為國
    民小學畢業，年歲已大，平日僅以駕駛聯結車勉強維生，復
    需扶養90多歲的老母，實無力賠償鉅大的金額，故被上訴人
    請求150萬元慰撫金，顯屬過高等語，答辯之聲明：(一)駁回
    被上訴人之訴；(二)如受不利判決，願意提供擔保，聲請宣告
    免為假執行。上訴人萬國交通公司於原審則辯稱：被上訴人
    請求之金額太高，且有些請求於法無據等語，答辯之聲明：
    駁回被上訴人之訴。
五、原審判決上訴人應連帶給付被上訴人丙○○、丁○○各捌拾
    萬貳仟伍佰捌拾元、肆拾萬元，及均自民國92年12月31日起
    至清償日止，按週年利率百分之5計算之利息；被上訴人其
    餘之訴及假執行之聲請均駁回；並以供擔保為條件之假執行
    及免為假執行宣告。上訴人上訴之聲明：(一)原判決不利於上
    訴人部分廢棄；(二)駁回被上訴人在第一審之訴。被上訴人答
    辯之聲明：駁回上訴。
六、被上訴人主張上訴人甲○○受僱於視同上訴人萬國交通公司
    ，擔任該公司之貨運車司機，於92年5月26日12時50分許，
    駕駛7K-221號營業全聯結車（後接QE-79號營業拖車），沿
    國道1號高速公路由南往北方向行駛，至彰化縣北斗交流道
    ，即由該交流道北上匝道出口下國道1號高速公路，嗣於右
    轉斗苑東路時，因未注意車前狀況及兩車併行之間隔，即貿
    然右轉，而撞及由被上訴人之母劉春枝騎乘於斗苑東路之
    GZ6-025號重型機車，致劉春枝人車倒地後，頭顱骨破裂、
    腦實質脫出而當場死亡等情，為上訴人所不爭執。又上訴人
    甲○○因上述過失致死犯行，經原法院以92年度交訴字第
    106號及本院以93年度交上訴字第1268號刑事判決，處有期
    徒刑一年在案，有被上訴人提出的上述案號刑事判決附卷可
    稽，復經本院調閱前開刑事卷宗審認無訛，再者，依證人劉
    祥益於檢察官訊問時證稱：「... 我當時開車到那裡看到聯
    結車（指上訴人甲○○所駕聯結車）要下交流道右轉斗苑路
    ，安全帽從聯結車子車（指拖車）部分彈出來，後看到死者
    躺在地上，....。」等語，以及上訴人甲○○於檢察官訊問
    時供稱：「我有撞到死者。但撞到時我不知道，事後才知道
    撞到死者。」、「（問：聯結車子車QE-79號前輪有死者血
    跡？）前輪有摩擦痕跡，後輪有血跡，....。」等語，此有
    訊問筆錄在卷足憑，並觀諸道路交通事故調查報告表所附現
    場圖，記明被害人劉春枝於本件車禍發生後乃人車倒在斗苑
    路旁的水溝蓋處，可知上訴人甲○○駕車右轉斗苑東路時，
    未注意車前狀況及保持安全間隔，即貿然右轉，致其所駕聯
    結車擦撞緊靠路邊騎乘之被害人劉春枝之機車，造成劉春枝
    人車倒地後，為其所駕聯結車之子車（即拖車）輾壓而當場
    死亡。足見上訴人甲○○對於本件車禍之發生，確有過失。
    且其過失行為與被害人劉春枝之死亡間，亦有相當因果關係
    。至於被害人劉春枝雖無駕照騎乘重機車，然因本件車禍發
    生之原因，在於上訴人甲○○駕車未注意車前狀況及保持安
    全間隔所致，且被害人劉春枝已緊靠路邊騎乘，縱其領有駕
    照，亦無從防免車禍之發生，故劉春枝有無領有駕照，實與
    本件車禍之發生無相當因果關係，自無與有過失之可言。被
    上訴人此部分主張，應認為真正。
七、上訴人雖抗辯被害人劉春枝係無照駕駛重機車，違規行駛於
    道路上，不僅違反道路交通管理處罰條例第21條第1項第1款
    之規定，且因其未取得合法駕照而禁止行駛於道路上，恐其
    如遇到突發狀況時可能無法合理判斷而採取必要措施，應認
    劉春枝於本行車事故之發生亦與有過失云云。惟查：
（一）本件車禍事故之肇事因素業經台灣省彰化縣區車輛行車事
      故鑑定委員會、台灣省車輛行車事故覆議鑑定委員會、中
      央警察大學分別出具鑑定（意見）書，載明上訴人「甲○
      ○駕駛7K-221全聯結車，右轉時未注意與右側併行之機車
      保持安全間隔，為肇事原因。」，而被害人劉春枝則無肇
      事因素。此有各該機關出具之鑑定（意見）書附卷可稽，
      此外本院及原法院刑事庭亦認本件行車事故發生之原因，
      係肇因於上訴人甲○○之過失行為所致，而判處上訴人甲
      ○○有期徒刑一年。職是，本件行車事故既迭經專業鑑定
      機關及刑事法院詳細審理後，均無歧異之見解，則上訴人
      甲○○猶空言指摘被害人劉春枝與有過失，即屬無據。
（二）另查，被害人劉春枝是否領有駕駛執照，僅為公路監理機
      關行政管理上之制度設置，並不當然可據為無照駕駛人就
      單一行車事故之發生，具有過失之認定依據。此觀最高法
      院92年度台上字第431號判決要旨揭示「末按民法第217條
      第1項所謂被害人與有過失，須被害人之行為助成損害之
      發生或擴大，就結果之發生為共同原因之一，行為與結果
      有相當因果關係，始足當之。倘被害人之行為與結果之發
      生並無相當因果關係，尚不能僅以其有過失，即認有過失
      相抵原則之適用。許某未領有駕駛執照駕車，固屬違規行
      為，惟其此項違規行為與本件車禍之發生，能否認有相當
      因果關係，原審未予調查審認，遽為許某不利之認定，並
      嫌疏略。」準此，縱認被害人劉春枝無照駕駛有違規定，
      亦與本件車禍之發生，無相當因果關係。是被害人劉春枝
      就本件行車事故之發生，並無過失，上訴人之抗辯，不足
      採信。
八、按因故意或過失不法侵害他人之權利者，負損害賠償責任；
    受僱人因執行職務，不法侵害他人之權利者，由僱用人與行
    為人連帶負損害賠償責任；不法侵害他人致死者，對於支出
    殯葬費之人，亦應負損害賠償責任；不法侵害他人致死者，
    被害人之子女雖非財產上之損害，亦得請求賠償相當之金額
    ，民法第184條第1項前段、第188條第1項前段、第192條第1
    項及第194條分別定有明文。本件上訴人甲○○因過失致被
    上訴人之母劉春枝於死，不法侵害劉春枝之生命，自應就被
    上訴人因此所受之損害，負損害賠償責任。又上訴人萬國交
    通公司為上訴人甲○○之僱用人，未能舉證證明其選任甲○
    ○及監督甲○○職務之執行，已盡相當之注意，或縱加以相
    當之注意，仍不免發生本件車禍，則其對於上訴人甲○○因
    執行職務不法侵害劉春枝之生命，致被上訴人所受之損害，
    即應與上訴人甲○○連帶負損害賠償責任。茲就被上訴人請
    求之各項損害賠償，分別審核如下：
（一）殯葬費之損害：被上訴人丙○○主張其母劉春枝因本件車
      禍死亡，由其支出殯葬費515,880元，雖提出收據、估價
      單、證明書及訂購單等件為證。然其中編號2租冰櫃等之
      估價單所載金額合計只有17,500元，該張估價單記載合計
      18,300元，顯有錯誤，超過17,500元部分自應予扣除。
      又其中92年5月27日至6月6日收據所載午、晚餐費用6萬元
      及92年6月7日至9日收據所載除牲禮金額3千元外其餘油湯
      、午、晚餐費用計52,000元，並非於92年6月10日出殯當
      日為宴請幫忙處理喪葬事宜之親友所支出，且被上訴人亦
      未舉證證明此部分費用乃與殯葬有關，自非殯葬之必要費
      用，亦應予扣除。除上述扣除金額外，其餘金額計
      402,580元皆屬祭典及禮俗所必需，為殯葬費用，應予准
      許。
（二）精神慰撫金：被上訴人主張其母劉春枝因本件車禍死亡，
      致其等有「子欲養而親不待」之憾恨，精神上受有莫大痛
      苦，非筆墨所能形容，因各請求慰撫金150萬元。本院斟
      酌被上訴人現年32歲，大學畢業，在皮革廠上班，每月薪
      資65,000元；被上訴人丁○○現年31歲，研究所畢業，在
      台鈴機車公司上班，每月薪資約4萬元；上訴人甲○○現
      年62歲，國民小學畢業，之前在上訴人萬國交通公司擔任
      司機工作，每月薪資約4萬元；上訴人萬國交通公司則經
      營汽車貨運業等之兩造身分、地位及經濟狀況，認被上訴
      人分別請求150萬元之慰撫金，尚嫌過高，應各核減為110
      萬元，方為適當。上訴人雖稱伊生活之維持十分勉強，則
      原判決認定上訴人應賠償被上訴人等各壹佰壹拾萬元之慰
      撫金，實屬偏高云云。惟按受僱人因執行職務，不法侵害
      他人致死者，被害人之父、母、子、女及配偶受有非財產
      上之損害，依民法第194條及第188條第1項規定，請求受
      僱人及其僱用人連帶賠償相當金額之慰撫金時，法院對於
      慰撫金之量定，應斟酌該受僱人及應負連帶賠償責任之僱
      用人，並被害人暨其父、母、子、女及配偶之身分、地位
      及經濟狀況等關係定之，不得僅以被害人與實施侵權行為
      之受僱人之資力為衡量之標準（最高法院76年度台上字第
      1908號判例要旨參照）。經查，本件既認定上訴人與其雇
      主萬國交通公司應負連帶損害賠償責任，其中精神慰撫金
      部分應連帶賠償被上訴人等各110萬元，乃分別斟酌上訴
      人甲○○、視同上訴人萬國交通公司與被上訴人等二人之
      身分、地位及經濟狀況，作綜合之判斷後，本諸自由心證
      而據以作成判決，自難謂有偏高之情形。上訴人甲○○僅
      以渠自身之立場為主張，並未慮及萬國交通公司亦同負連
      帶損害賠償之責，故渠主張僅國小畢業，平日以駕駛聯結
      車之勞力工作勉強維持生活，至今已62歲仍需以此自足，
      家中又有90多歲老母親需扶養云云，因而認為精神慰撫金
      偏高，即非有理。況查，連帶債務人萬國交通公司登記資
      本額及實收資本額均為2,280萬元，此有營利事業登記抄
      本一份附卷可按，顯見萬國交通公司之規模與經濟能力頗
      鉅，上訴人應賠償精神慰撫金各110萬元予被上訴人，即
      屬允當。
（三）以上被上訴人丙○○所得請求之損害賠償金額合計為
      1,502,580元，被上訴人丁○○所得請求之損害賠償金額
      為110萬元。然被上訴人因劉春枝車禍死亡，已受領強制
      汽車責任保險金140萬元，此為其所自認，依強制汽車責
      任保險法第30條規定，該保險金視為加害人或被保險人受
      賠償請求金額之一部分，得從賠償金額中扣除。故被上訴
      人所得請求之損害賠償金額即應各扣除保險金額70萬元（
      140萬元除以2）。經此扣除後，被上訴人丙○○、丁○○
      得請求上訴人賠償之金額各為80萬2千580元、40萬元。綜
      上，被上訴人依民法第184條第1項前段、第188條第1項前
      段、第192條第1項及第194條，請求上訴人連帶給付被上
      訴人丙○○、丁○○各802,580元、40萬元，及均自起訴
      狀繕本送達翌日即92年12月31日起至清償日止，按週年利
      率百分之5計算之利息，即有理由，應予准許。逾此部分
      之請求，則屬無據，應予駁回。
九、綜上所述，本件被上訴人主張上訴人應負侵權行為之連帶賠
    償責任為可採，上訴人所辯均為無可取。從而，被上訴人本
    於侵權行為之法律關係，請求上訴人應連帶給付被上訴人丙
    ○○、丁○○各捌拾萬貳仟伍佰捌拾元、肆拾萬元，及均自
    92年12月31日起至清償日止，按週年利率百分之5計算之利
    息，為有理由，應予准許。是則原審就上開應准許部分判命
    上訴人給付，於法並無不合。上訴意旨指摘原判決不當，求
    予廢棄改判，為無理由，應予駁回其上訴。本件事證已臻明
    確，兩造其餘陳述及舉證，核與本件判決結果不生影響，爰
    不一一贅述。
十、據上論結，本件上訴為無理由，依民事訴訟法第449條第1項
    、第85條第2項、第463條、第385條第1項前段，判決如主文
    。
中　　華　　民　　國　　94　　年　　10　　月　　31　　日
                    民事第一庭審判長法　官  林陳松
                                    法　官  鄭金龍
                                    法　官  王重吉
以上正本係照原本作成。
不得上訴。
                                    書記官  紀美鈺
中　　華　　民　　國　　94　　年　　11　　月　　1 　　日
                                                      Ｂ
